【裁判字號】    94,訴,3314
【裁判日期】    950104
【裁判案由】    偽造文書
【裁判全文】
臺灣臺中地方法院刑事判決              94年度訴字第3314號
公  訴  人  臺灣臺中地方法院檢察署檢察官
被      告  丙○○
上列被告因偽造文書案件，經檢察官提起公訴（九十四年度偵字
第一四○四五號、第一四○四六號），本院判決如下：
    主    文
丙○○無罪。
    理    由
一、公訴意旨略以：被告丙○○為長野農業開發股份有限公司（
    下稱長野農業公司）之實際負責人，民國八十七年間，向東
    臺興業股份有限公司（下稱東臺興業公司）購買系統櫥櫃組
    二十一組，貨款共計新臺幣（下同）四十萬九千五百元，並
    簽發十六萬元之支票作為訂金，其後，又增加二十一床，貨
    款為二十三萬一千元，詎東臺興業公司交貨後，被告丙○○
    遲未付款，上開支票屆期跳票，東臺興業公司實際業務負責
    人即證人乙○○為保全債權，遂要求被告丙○○開立本票付
    款，並要求被告丙○○之妻即證人丁○○在本票後面背書，
    被告丙○○為免牽累證人丁○○，竟基於偽造私文書之犯意
    ，先委由不知情之第三人於八十七年十月間某日，在其所開
    立之票號WG00000000之本票背後，偽造「丁○○」之簽名背
    書後，於八十七年十一月二日，在不詳地點，與東臺興業公
    司代表即證人乙○○見面後，當場在上開票號之本票上，書
    寫到期日為八十七年十一月三十日、面額為四十八萬元正之
    字樣後，交付予乙○○，作為上開貨款之擔保，而行使該偽
    造私文書，因認被告涉犯刑法第二百十六條、第二百十條之
    行使偽造私文書罪嫌。
二、按犯罪事實應依證據認定之，無證據不得認定犯罪事實，又
    不能證明被告犯罪者，應諭知無罪之判決，刑事訴訟法第一
    百五十四條第二項及第三百零一條第一項分別定有明文。次
    按刑事訴訟法上所謂認定犯罪事實之證據，係指足以認定被
    告確有犯罪行為之積極證據而言；如未能發現相當證據或證
    據不足以證明，自不能以推測或擬制之方法，以為裁判基礎
    （最高法院二十九年上字第三一○五號、四十年台上字第八
    十六號判例參照）。又刑事訴訟法第一百六十一條已於九十
    一年二月八日修正公布，其第一項規定：檢察官就被告犯罪
    事實，應負舉證責任，並指出證明之方法。因此，檢察官對
    於起訴之犯罪事實，應負提出證據及說服之實質舉證責任。
    倘其所提出之證據，不足為被告有罪之積極證明，或其指出
    證明之方法，無從說服法院以形成被告有罪之心證，基於無
    罪推定之原則，自應為被告無罪判決之諭知（最高法院九十
    二年台上字第一二八號判例參照）。
三、公訴人認被告涉犯刑法第二百十六條、第二百十條之行使偽
    造私文書罪，無非係以證人即告訴人公司之實際負責人乙○○之證述及前開被告丙○○簽發之本票一紙為其論據之基礎
    。訊據被告固坦承曾簽發前開本票一紙予證人乙○○之事實
    ，惟堅詞否認有何公訴人所指之前揭犯行，辯稱：長野農業
    公司確有向東臺興業公司訂購系統家具，所開立之訂金支票
    確實未獲兌現，但當時伊有請證人乙○○將家具搬回，但其
    不同意，遂相約於臺中市○○路的泡沫紅茶店商談，商談之
    際當場由伊到對面的文具行買商業本票，簽發本票予證人乙○○，故本票上不可能會有丁○○的簽名背書等語。
四、經查：
(一)、遍觀全卷，僅有前開所述本票正面之影本，並無起訴書所載
    之本票背面影本可參，復經本院命證人乙○○提出前開本票
    原本供本院審酌，其證稱前開本票因於臺灣臺北地方法院臺
    北簡易庭向證人丁○○提起返還借款之訴敗訴後，一氣之下
    即將前開本票撕毀，而無從提出等語（本院卷第七二頁），
    嗣經本院向臺灣臺北地方法院調取臺灣臺北地方法院臺北簡
    易庭八十八年度北簡字第一六二八九號卷，始見前開本票反
    面影本，是起訴書所載有本票背面影本可參，顯有誤會，合
    先敘明。又前開本票之背面確有署名丁○○之背書，而前開
    丁○○之背書字跡，於前開民事簡易案件中，經該院將證人
    丁○○親書之「丁○○」字跡與本票背面「丁○○」字跡，
    送往憲兵司令部刑事鑑識中心鑑定，經該中心以投影片比對
    法、特徵歸納比對法鑑定之結果，認本票背面上「丁○○」
    之字跡，與送鑑之證人丁○○親書之字跡間之個性、慣性及
    特徵均不相符，此有前開民事案件卷附之憲兵司令部刑事鑑
    識中心八十九年四月二十六日（八九）綱得字第○五一六二
    號鑑驗通知書可憑，顯見前開本票背面之背書應非證人丁○○所親書，而證人丁○○亦證述未曾授權他人於本票上背面
    ，是前開本票上丁○○之背書，應係他人所偽造乙節，應可
    認定。惟前開之事證，僅得證明本票上丁○○之背書係遭人
    偽造，尚無法證明或推論係何人所偽造。
(二)、證人乙○○雖於偵查中證述被告於臺中市○○路交付前開本
    票予其時，該本票背面即已有丁○○之背書云云（八十九年
    度他字第一九一八號卷第六四頁），惟被告對此爭執甚烈，
    一再辯稱僅有被告之簽名發票，並無證人丁○○之背書。嗣
    於本院審理時，證人即告訴人東臺興業公司之告訴代理人乙○○另舉證人甲○○即證人乙○○之妻東臺興業公司之會計
    為證，以證明當時因顧慮與被告見面洽談，會有安全上之擔
    憂，遂由證人甲○○與其一同至臺中市○○路泡沫紅茶店，
    由證人甲○○留在車上注意狀況，而其取得前開本票後，即
    上車交與證人甲○○，證人甲○○曾看見本票背面確有證人
    丁○○之背面云云，復經公訴人依告訴代理人乙○○之請求
    ，聲請詰問證人甲○○，而證人甲○○於本院審理時亦證述
    曾與證人乙○○一同至臺中市○○路泡沫紅茶店，由其在外
    面的車上等，證人乙○○上車時確有拿一紙本票予其，上面
    確有丁○○之背面云云，但證人甲○○證述對於何時、從何
    地出發、到達後之動態、返回何處之證言，顯與證人乙○○
    所述歧異，證人甲○○證述：當天係與乙○○一同從公司坐
    自用小客車出發，應該是上午到達，車子是停在紅茶店的斜
    對面，伊在車上停了一下，就站在紅茶店外面徘徊，離紅茶
    店很近，肉眼就可以看到，乙○○與被告談了約一個小時以
    內，上車後直接回公司云云（本院卷第七七、七八、七九頁
    ），證人乙○○則證述因與被告約在晚上，當天是晚上七、
    八點時開天王星的自用小客車，由長安路二段的住處出發，
    車子停在紅茶店的斜對角，伊與被告係坐在外面，停車處應
    該可以看得到伊與被告，商談的時間約十幾、二十分，談完
    後拿到本票伊就與甲○○開車直接回家云云（本院卷第七三
    、七四、七五頁），且證人甲○○亦證述為洽談債務事宜，
    但有安全上之顧慮遂與證人乙○○一同前往的情形，僅有此
    一次等語（本院卷七九、八十頁），則衡情，證人乙○○、
    甲○○既認此事有安全上顧慮，而需二人一同前往，並由證
    人甲○○在外，隨時注意泡沫紅茶店內之情形，以防不測，
    如此緊張特殊，對當時之情形，理當記憶深刻，何以證人乙○○、甲○○前開證述情節，有如此大之歧異．是證人乙○○、甲○○所證是否詳實，要非無疑。準此，證人乙○○、
    甲○○所證曾看見本票背面有「丁○○」字跡之過程，既有
    前述所載之瑕疵，即難憑採。是本案既無法證明被告交付予
    證人乙○○之際，該本票背面即有「丁○○」之字跡，即難
    以此進一步推論前開「丁○○」之字跡為被告或被告託他人
    所偽造。
(三)、證人乙○○雖另證述係因被告交付之案外人高國碩之訂金支
    票跳票後，經查詢後，知悉被告已為銀行拒絕往來，方使用
    案外人高國碩之支票，被告應已無資力，但證人丁○○仍有
    財產，故方要求本票須有證人丁○○之背書；而被告交付之
    本票，其上證人丁○○之背書亦記載有證人丁○○之身分證
    字號，其亦係依此方有丁○○之資料，得以向丁○○提出民
    事訴訟，若係他人偽造豈可能知悉證人丁○○之身分證號碼
    云云。惟查前開本票影本之背書僅記載「丁○○」三字，並
    未記載身分證字號，此有前開本票影本在卷可憑，是證人乙○○所述與前開書證，亦有所不符。再者，按公司為法人，
    為權利義務之主體，自得獨立行使權利、負擔義務，而證人
    乙○○前開所述，僅係其要求本票須有證人丁○○背書之原
    因，然依起訴書所載證人乙○○與被告間所生之民事糾紛而
    言，買賣之債權債務關係，係存在於長野農業公司與東臺興
    業公司間，支票之票據債務係存在於案外人高國碩與東臺興
    業公司間，且均無任何財物擔保，被告雖係長野農業公司之
    實際負責人，但在法律上均與被告個人無直接關連，亦不因
    此而負擔此債務，被告已同意證人乙○○之請求簽發本票，
    以擔保公司債務，而使被告自陷於負擔本票債務之不利之地
    位，實難想像在無其他因素介入之下，被告有何進一步偽造
    證人丁○○背書而使自己陷於更不利處境之動機。職是，證
    人乙○○前開所證，亦不足為被告不利之認定。
五、綜上所述，本件被告被訴行使偽造私文書罪部分，公訴人所
    提出之證據或所指出之證明方法，尚不足為被告有罪之積極
    證明，或說服本院形成被告有罪之心證。此外，復查無其他
    積極之證據足資證明被告確有公訴人所指之犯行，被告之犯
    罪事實即屬不能證明，依法自應諭知無罪之判決。
據上論斷，應依刑事訴訟法第三百零一條第一項，判決如主文。
本案經檢察官戊○○到庭執行職務。
中    華    民    國    95    年     1    月    4     日
                  刑事第十四庭  審判長法  官  楊真明
                                      法  官  陳  葳
                                      法  官  劉逸成
上正本證明與原本無異。
如不服本判決，應於送達後十日內向本院提出上訴狀（須附繕
本），上訴於臺灣高等法院臺中分院。
                                      書記官  謝惠雯
中    華    民    國    95    年    1     月    5     日


司法院資訊處製作；財團法人民間司法改革基金會備份。
